ACORDAO-COMPLETO-2381405

ACÓRDÃO 12494/2019 ATA 41/2019 - SEGUNDA CÂMARA

VISTOS, relatados e discutidos estes autos de Tomada de Contas Especial instaurada em desfavor do Sr. José Afrânio Pinho Pinheiro, em razão de rejeição de prestação de contas dos recursos repassados à conta do Programa Nacional de Apoio ao Transporte do Escolar - PNATE, no exercício de 2009.
	ACORDAM os Ministros do Tribunal de Contas da União, reunidos em Sessão da 2ª Câmara, diante das razões expostas pelo Relator, em:	
9.1	com fundamento nos arts. 1º, inciso I, 16, inciso III, alíneas "b" e "c", da Lei 8.443/1992 c/c os arts. 19 e 23, inciso III, da mesma Lei, 209, incisos II e III, 210 e 214, inciso III, do Regimento Interno, julgar irregulares as contas do Sr. José Afrânio Pinho Pinheiro (CPF XXX.326.793-XX) , ex-Prefeito de Umirim (CE) , condenando-o ao pagamento das quantias a seguir especificadas, com a fixação do prazo de quinze dias, a contar da notificação, para comprovar, perante o Tribunal (art. 214, inciso III, alínea "a", do Regimento Interno) , o recolhimento das dívidas aos cofres do Fundo Nacional de Desenvolvimento da Educação, atualizadas monetariamente e acrescidas dos juros de mora, calculados a partir das datas discriminadas, até a data do recolhimento, na forma prevista na legislação em vigor, abatendo-se, na oportunidade, o valor já ressarcido: 
Data		Valor (R$) 
23/4/2009	9.751,34
5/5/2009	9.686,74
11/5/2009	64,50
8/6/2009	9.751,24
2/7/2009	9.751,24
4/8/2009	9.751,24
2/9/2009	6.547,42
4/9/2009	3.203,82
2/10/2009	9.751,24
4/11/2009	9.751,24
2/12/2009	9.751,30
Total		87.761,32
9.2	aplicar ao Sr. José Afrânio Pinho Pinheiro (CPF XXX.326.793-XX) , a multa prevista no art. 57 da Lei 8.443/1992 c/c o art. 267 do Regimento Interno, no valor de R$ 10.000,00 (dez mil reais) com a fixação do prazo de quinze dias, a contar da notificação, para comprovar, perante o Tribunal (art. 214, inciso III, alínea "a", do Regimento Interno) , o recolhimento da dívida ao cofres do Tesouro Nacional, atualizada monetariamente desde a data do acórdão até a do efetivo recolhimento, se for paga após o vencimento, na forma da legislação em vigor;
9.3	autorizar, desde logo, nos termos do art. 28, inciso II, da Lei 8.443/1992, a cobrança judicial das dívidas do responsável, caso não atendidas as notificações; 
9.4	encaminhar cópia da deliberação ao Procurador-Chefe da Procuradoria da República no Estado do Ceará, nos termos do § 3º do art. 16 da Lei 8.443/1992 c/c o § 7º do art. 209 do Regimento Interno do TCU, para adoção das medidas cabíveis, comunicando-lhe ainda que o relatório e o voto que a fundamentarem podem ser acessados por meio do endereço eletrônico www.tcu.gov.br/acordaos e que, caso haja interesse, o Tribunal pode lhe enviar cópia desses documentos sem qualquer custo;
9.5	encaminhar cópia da presente deliberação ao Fundo Nacional de Desenvolvimento da Educação e ao Assessor Especial de Controle Interno do Ministério da Educação, bem como ao responsável.

Tomada de Contas Especial em razão da impugnação total de despesas dos recursos repassados ao município à conta do Programa Nacional de Apoio ao Transporte - PNATE

Segunda Câmara

Prefeitura Municipal de Umirim - CE.

3. Interessados/Responsáveis:
3.1. Responsável: Jose Afrânio Pinho Pinheiro (XXX.326.793-XX).

13.1. Ministros presentes: Augusto Nardes (na Presidência), Aroldo Cedraz e Raimundo Carreiro (Relator).
13.2. Ministro-Substituto convocado: André Luís de Carvalho.

RAIMUNDO CARREIRO

Adoto como Relatório a instrução de peça 18 da lavra de auditor da SECEX/TCE, endossada pelo corpo dirigente daquela Unidade Técnica (peças 19 e 20) :
"INTRODUÇÃO
1.	Cuidam os autos de tomada de contas especial instaurada pelo Fundo Nacional de Desenvolvimento da Educação - FNDE, em desfavor do Sr. José Afrânio Pinho Pinheiro (CPF XXX.326.793-XX) , ex-Prefeito de Umirim (CE) , entre 1/1/2009 e 30/11/2010 (peça 6, p. 11-13) , em razão de rejeição de prestação de contas dos recursos repassados à conta do Programa Nacional de Apoio ao Transporte do Escolar - PNATE, no exercício de 2009, naquele município.
HISTÓRICO 
2.	De acordo com dados extraídos do Sistema Integrado de Prestação de Contas do FNDE (peça 6, p. 10) e extratos bancários contidos nos autos (peça 6, p. 16-17; 27-54) , os recursos repassados na órbita do programa ao município no exercício correspondente atingiram o valor de R$ 87.761,32. Com base nesses elementos, podemos reconstituir cronologicamente os repasses efetuados, considerado o efetivo crédito dessas importâncias na conta corrente específica (a data de abril corresponde à emissão, pois o período não consta dos extratos) : 
Data	Valor (R$) 
23/4/2009	9.751,34
5/5/2009	9.686,74
11/5/2009	64,50
8/6/2009	9.751,24
2/7/2009	9.751,24
4/8/2009	9.751,24
2/9/2009	6.547,42
4/9/2009	3.203,82
2/10/2009	9.751,24
4/11/2009	9.751,24
2/12/2009	9.751,30
Total	87.761,32
3.	A prestação de contas foi normalmente registrada no sistema específico do FNDE para essa finalidade (peça 6, p. 19-21) , fazendo-se acompanhar do parecer do Conselho de Acompanhamento e Controle Social, que se posicionou pela sua aprovação plena (peça 6, p. 59-62) . 
4.	Entretanto, a Controladoria Geral da União - CGU, em ação de controle efetuada no âmbito do Programa de Fiscalização a partir de Sorteios Públicos, em sua 32ª Edição, efetuado in loco no município, no período entre 17/5/2010 e 29/6/2010, cujo relatório respectivo, de número 01616, encontra-se reproduzido nos autos (peça 6, p. 67-98) , estando as ocorrências relativas ao PNATE registrados em trecho específico (peça 6, p. 77-94) , consignou as seguintes irregularidades na execução do programa no exercício de 2009: 
4.1	Indícios de montagem nos processos de licitação para a contratação dos serviços de transporte escolar, caracterizados a partir da inexistência de critérios objetivos para a definição da proposta mais vantajosa para a Administração, inconsistência nas definições das rotas pertinentes, relação de proporcionalidade entre os preços das propostas dos licitantes, disparidade de tratamento entre licitantes na aplicação dos critérios de habilitação, utilização, por todos os licitantes, de instrumentos de certificação digital de um mesmo cartório, localizado em outra unidade federativa, distinta da sede de todas as empresas, falta de comprovação de depósito das garantias previstas em edital, vínculos entre os sócios e compartilhamento de endereço das duas licitantes vencedoras; 
4.2	Falta de exigência de qualificação técnica das licitantes, que funcionaram tão somente como intermediárias para a subcontratação de proprietários de veículos residentes na municipalidade;
4.3	Sobrepreço derivado de tais subcontratações, apurado conforme tabela à peça 6, p. 83-85, quantificado pela CGU na ordem de 43,77%;
4.4	Falta de habilitação dos motoristas subcontratados para a prestação dos serviços;
4.5	Superfaturamento derivado de dimensionamento de rotas sem correspondência com as distâncias efetivamente percorridas pelos motoristas, conforme tabela à peça 6, p. 88;
4.6	Emprego de veículos que não atendem às exigências do Código de Trânsito Brasileiro na prestação dos serviços (utilização de veículos adaptados, bancos soltos ou quebrados, falta de cinto de segurança, vidros quebrados, furos na carroceria, estepe solto, dentre outros) , comprometendo a segurança e o conforto dos discentes;
4.7	Ocorrência de superlotação.
5.	Os achados da CGU foram objeto de menção pelo FNDE na Informação 179/2013- DAESP/COPRA/CGCAP/DIFIN, de 15/10/2013 (peça 6, p. 99-104) , a qual propugna a impugnação total dos recursos repassados, com base naquele relato. Ponderou apenas que, diante do montante gerido no exercício, cingir-se-ia àquele, não podendo imputar débito no valor total do sobrepreço apurado (R$ 140.000,00) pela CGU, na narrativa de peça 6, p. 85.
6.	Com base nas conclusões da Informação 179/2013- DAESP/COPRA/CGCAP-DIFIN, de 15/10/2013 (peça 6, p. 99-104) , o FNDE notificou o Sr. José Afrânio Pinho Pinheiro, ex-Prefeito Municipal de Umirim (CE) , entre 1/1/2009 e 30/11/2010, intervalo em que se dera a gestão dos recursos pertinentes, mediante o Ofício 333/2013 - DAESP/COPRA/CGCAP-DIFIN/FNDE/MEC, de 25/10/2013 (peça 6, p. 105-110) , bem como o Sr. José Pinto da Silva, ex-Prefeito (gestão 2013-2016) , este por meio do Ofício 334/2013 - DAESP/COPRA/CGCAP-DIFIN/FNDE/MEC, na mesma data (peça 6, p. 110-112) , no qual era encaminhada cópia do Ofício 333/2013. Os expedientes foram recebidos pelos destinatários, conforme comprovantes constantes dos autos (peça 6, p. 114; 116) , ambos na data de 7/11/2013. 
7.	O prazo concedido (30 dias) ao Sr. José Afrânio Pinho Pinheiro foi ainda prorrogado, por meio do Ofício 493/2013 -  DAESP/COPRA/CGCAP/DIFIN/FNDE/MEC, de 6/1/2014 (peça 6, p. 120) , com aviso de recebimento à peça 6, p. 121, sem sucesso. 
8.	Na inércia do responsável, o Parecer 862/2014 - DAESP/COPRA/CGCAP/DIFIN (peça 6, p. 123-127) reitera o posicionamento da Informação 179/2013- DAESP/COPRA-CGCAP/DIFIN, de 15/10/2013 (peça 6, p. 99-104) .
9.	O Sr. José Afrânio Pinho Pinheiro compareceu ainda aos autos, em expediente datado de 10/7/2015, para acostar guia de recolhimento (peça 6, p. 130-131) de valores correspondentes aos rendimentos de aplicação financeira não efetivada, no valor de R$ 237,82 e também excerto da prestação de contas que já constava dos autos (peça 6, p. 132-133) . Sobre o fundamento da impugnação, declarou que efetuava pesquisa na Prefeitura sobre a matéria, pois os valores teriam sido aplicados totalmente pelo ex-Secretário Municipal de Educação. 	
10.	Mais adiante, o Sr. José Pinto da Silva, ex-Prefeito Municipal na gestão 2013-2016, encaminhou ao FNDE o Ofício 326/2015 (peça 6, p. 138-139) , alegando haver emitido o Ofício 296/2015, endereçado ao FNDE, "encaminhando inclusive os valores imputados à entidade a serem recolhidos por meio de GRU pertinentes ao programa PNATE relativos aos exercícios de 2009 e 2010". Tal expediente teria sido extraviado na autarquia, sendo direcionado ao "setor do Caminho da Escola" e não do transporte escolar. 
11.	Não consta dos autos essa missiva, tampouco manifestação do FNDE a respeito. 
12.	Em seguida, o Parecer 459/2016 - DAESP/COPRA/CGCAP/DIFIN, de 20/6/2016 (peça 6, p. 151-155) posiciona-se rigorosamente de acordo com os pronunciamentos pretéritos, no sentido de imputar o débito no valor total dos recursos repassados, diante da apuração da CGU, dando conta da ocorrência de sobrepreço, no valor de R$ 140.000,00, decorrente da diferença entre os valores pagos às empresas contratadas e aqueles repassados aos prestadores de serviço subcontratados. 
13.	O entendimento da área técnica foi integralmente acompanhado pelo Relatório de Tomada de Contas Especial 76/2016 DIREC/COTCE/CGCAP/DIFIN/FNDE/MEC (peça 6, p. 165-171) . 
14.	O Relatório de Auditoria 172/2019 (peça 5, p. 3-5) da CGU faz um reparo em relação à quantificação do débito, que, ao computar os rendimentos das aplicações financeiras não realizadas e ignorar a restituição parcial dessas importâncias (peça 6, p. 130-131) , no valor de R$ 237,82, termina por exigir restituição superior ao valor repassado, o que implicaria enriquecimento sem causa da União. As instâncias subsequentes do controle interno (peça 5, p. 6-8) chancelam as conclusões do Relatório de Auditoria, manifestações das quais tomou ciência a autoridade ministerial (peça 4) .
15.	Em primeira intervenção nos autos, a unidade técnica, em pareceres convergentes (peças 8-10) , após atestar a presença, no processo, dos pressupostos de constituição e de procedibilidade constantes da Instrução Normativa TCU 71/2012, com a redação estipulada pela Instrução Normativa TCU 76/2016, destacou, em síntese, as seguintes impressões sobre a conjuntura fática retratada nos autos: 
15.1	Estavam documentadas graves irregularidades na execução do PNATE no município no exercício considerado, inclusive com a prática de expedientes fraudulentos, exigindo a atuação repressiva do controle externo;
15.2	O prejuízo financeiro ao programa, contudo, a princípio, cingia-se à subcontratação integral dos serviços, efetuada pela contratada junto a prestadores locais de serviço; 
15.3	A subcontratação integral do objeto, as práticas fraudulentas e a precariedade dos serviços prestados haviam sido detectados em outros municípios cearenses no período, com modus operandi rigorosamente semelhante, envolvendo as empresas Transmaster Locações de Veículos e Serviços de Limpeza Ltda. (CNPJ 07.702.124/0001-68) e S.C. Serviços e Locações de Veículos Ltda. (CNPJ 07.752.641/0001-41) , que tiveram a inidoneidade declarada para participação, no prazo de três anos, em licitações que envolvam recursos públicos federais, um dos deslindes do processo de tomada de contas especial TC Processo 034.453/2011-3, a partir da prolação do Acórdão 2100/2018-TCU-Plenário (Relator Ministro-Substituto Augusto Sherman) ;
15.4	O sobrepreço apontado pela CGU fora baseado em critérios estimativos, calculado em relação ao total do contrato, suportado por fontes diversas do PNATE, tinha as evidências de suporte ausentes dos autos, e seu valor total era de 27.048,00 (R$ 140 mil x 19,32%) , o qual seria insuficiente para a sua cobrança não podendo ser aproveitado nesta seara;
15.5	O pagamento de serviços de transporte prestados por meio de veículos que deixem de observar as prescrições da legislação de trânsito, entretanto, representava infração às normas do programa, ensejando, conforme o art. 13, inciso III, c/c o art. 15, inciso II, alínea "b", da Resolução CD/FNDE 14, de 8/4/2009, a devolução integral dos recursos por iniciativa do FNDE, medida que também estaria respaldada pelo descumprimento danoso do art. 227 da Constituição Federal, com a redação da Emenda Constitucional 65/2010. 
16.	Em sede conclusiva, destarte, a unidade posicionou-se no seguinte sentido: 
36.	Considerando que: em procedimento de fiscalização a cargo da CGU, foram documentadas graves irregularidades em licitação para a prestação de serviços de transporte escolar, mediante o emprego de expedientes fraudulentos, perceptíveis por análise documental, com omissão do gestor; os serviços não foram prestados pela licitante vencedora, mas subcontratados integralmente a proprietários dos veículos utilizados, a preços bem inferiores aqueles pagos às contratadas, caracterizando sobrepreço; a condução dos veículos ficava a cargo de agentes sem habilitação para a modalidade; a precariedade dos serviços prestados trazia riscos à segurança do público beneficiário, composto de crianças e adolescentes; e os veículos empregados na prestação do serviço não atendiam às exigências da legislação de trânsito, em flagrante descumprimento das normas do programa, o que enseja a devolução dos recursos; cumpre convocar o responsável aos autos, em sede de citação e de audiência, para apresentar defesa e/ou restituir os recursos repassados à municipalidade e geridos em desacordo com os preceitos legais e regulamentares aplicáveis. 
17.	Com base nestas considerações e com o beneplácito do ínclito Relator, em despacho de peça 11, procedeu-se à citação e à audiência alvitradas (peça 13) , no seguinte formato: 
37.1	a realização de citação, nos termos dos arts. 10, § 1º e 12, inciso II, da Lei 8.443/1992, c/c o art. 202, inciso II, e §1º, do Regimento Interno do TCU, do Sr. José Afrânio Pinho Pinheiro (CPF XXX.326.793-XX) , ex-Prefeito Municipal de Umirim (CE) , para, no prazo de quinze dias, a contar do recebimento do ofício citatório, apresentar alegações de defesa quanto às ocorrências abaixo relacionadas, relativas à gestão de recursos do Programa Nacional de Transporte Escolar - PNATE, no exercício de 2009, em razão da conduta também especificada, ou recolher aos cofres do Fundo Nacional de Desenvolvimento da Educação - FNDE, as importâncias abaixo assinaladas, atualizadas monetariamente a partir das datas indicadas até o seu recolhimento, deduzidas eventuais parcelas já ressarcidas:
Ocorrência: Realização de pagamentos por prestação de serviços de transporte escolar em veículos que não atendiam as exigências da legislação de trânsito, e/ou conduzidos por agentes inabilitados;
Conduta: autorizar a realização de pagamentos por prestação de serviços de transporte escolar em veículos que não atendiam as exigências da legislação de trânsito, e/ou conduzidos por agentes inabilitados;
Evidência: Itens 1.1.23 e 1.1.25 do Relatório de Fiscalização da CGU n.º 01616 (peça 6, p. 87; 89-93) ;
Dispositivos legais e infralegais violados: Art. 15, inciso II, alínea "b", da Resolução CD/FNDE 14, de 8/4/2009;
Datas e valores (correspondem às liberações dos recursos, uma vez que as ocorrências abrangem todo o período de execução do programa, com comprometimento integral dos valores) :
Data	Valor (R$) 
23/4/2009	9.751,34
5/5/2009	9.686,74
11/5/2009	64,50
8/6/2009	9.751,24
2/7/2009	9.751,24
4/8/2009	9.751,24
2/9/2009	6.547,42
4/9/2009	3.203,82
2/10/2009	9.751,24
4/11/2009	9.751,24
2/12/2009	9.751,30
Total	87.761,32
37.2	realizar a audiência do Sr. José Afrânio Pinho Pinheiro (CPF XXX.326.793-XX) , ex-Prefeito Municipal de Umirim (CE) , com fundamento nos arts. 10, § 1º, e 12, incisos I e III, da Lei 8.443/1992, c/c o art. 202, incisos I e III, do RI/TCU, para que, no prazo de quinze dias, apresente razões de justificativa quanto às ocorrências abaixo relacionadas, relativas à gestão de recursos do Programa Nacional de Transporte Escolar - PNATE, no exercício de 2009;
Ocorrência 1: celebração de contrato com a empresa Transmaster Locações de Veículos e Serviços de Limpeza Ltda. (CNPJ 07.702.124/0001-68) ,  derivado de licitação inidônea, diante de indícios de emprego de expedientes fraudulentos e desídia na condução do certame, tais como: relação de proporcionalidade entre os preços das propostas dos licitantes; a disparidade de tratamento entre licitantes na aplicação dos critérios de habilitação; utilização, por todos os licitantes, de instrumentos de certificação digital de um mesmo cartório, localizado em outra unidade federativa, distinta da sede de todas as empresas, falta de depósito das garantias previstas em edital; e o compartilhamento de endereço das duas licitantes vencedoras;
Conduta: celebrar contrato com a empresa Transmaster Locações de Veículos e Serviços de Limpeza Ltda. (CNPJ 07.702.124/0001-68) , derivado de licitação inidônea;
Evidência: Item 1.1.9 do Relatório de Fiscalização da CGU n.º 01616 (peça 6, p. 77-81) 
Dispositivos legais e infralegais violados: Art. 3º, caput, da lei 8.666/93;
Ocorrência 2: Subcontratação integral dos serviços que constituíram o objeto do contrato celebrado com a empresa Transmaster Locações de Veículos e Serviços de Limpeza Ltda. (CNPJ 07.702.124/0001-68) , caracterizando sobrepreço; 
Conduta: permitir a subcontratação integral do objeto do contrato celebrado com a empresa Transmaster Locações de Veículos e Serviços de Limpeza Ltda. (CNPJ 07.702.124/0001-68) ;
Evidência: Item 1.1.9 do Relatório de Fiscalização da CGU n.º 01616 (peça 6, p. 82-87) ; 
Dispositivos legais e infralegais violados: art. 78, inciso VI, da lei 8.666/93;
18.	Por meio de advogado regularmente constituído (peça 17) , o responsável apresentou alegações de defesa e razões de justificativa (peça 16) , as quais podem ser sintetizadas nos seguintes substratos: 
18.1	Os fatos estariam abrangidos pela ocorrência de coisa julgada, decorrente da aprovação das contas do ex-Prefeito pela Câmara Municipal, relativas ao exercício de 2009; 
18.2	A emissão de parecer prévio do Tribunal exaure sua missão, não cabendo à Corte de Contas questionar a aprovação das contas; 
18.3	Tanto o ex-Prefeito quanto seus auxiliares são beneficiados pelo esgotamento do prazo prescricional, uma vez que decorridos mais de dez anos desde as ocorrências listadas, não podendo responder pelo demora do Tribunal para os seus procedimentos funcionais;
18.4	Inexistiriam provas cabais de que as licitações desenvolveram-se de forma anômala, com diversidade de tratamento entre licitantes ou outras irregularidades; 
18.5	A subcontratação integral do objeto não seria ilegal, podendo ser efetuada a qualquer tempo; 
18.6	Citando brocardo de Ulpiano, coligido pelo Código Justiniano (Digesto 50, 16, 1, 1) , sustenta que a expressão "natureza singular", deveria ser apreendida em relação ao próprio objeto, ao seu executor, e em relação ao modo de executar, sendo que o serviço pertinente não poderia estar abrangido nesta classificação. 
EXAME TÉCNICO 
19.	Adentrando à análise das alegações de defesa, iniciamos pelas preliminares invocadas. 
20.	A menção à suposta coisa julgada, diante da aprovação das contas governamentais do ex-Prefeito pela Câmara Municipal, a partir de parecer prévio do Tribunal de Contas do Estado do Ceará (ou pelo Tribunal de Contas dos Municípios do Ceará) , reflete uma visão equivocada sobre as competências dos tribunais de contas e sua conformação legal e constitucional. 
21.	Dispõe a Constituição Federal sobre a matéria: 
Art. 70. A fiscalização contábil, financeira, orçamentária, operacional e patrimonial da União e das entidades da administração direta e indireta, quanto à legalidade, legitimidade, economicidade, aplicação das subvenções e renúncia de receitas, será exercida pelo Congresso Nacional, mediante controle externo, e pelo sistema de controle interno de cada Poder.
Parágrafo único. Prestará contas qualquer pessoa física ou jurídica, pública ou privada, que utilize, arrecade, guarde, gerencie ou administre dinheiros, bens e valores públicos ou pelos quais a União responda, ou que, em nome desta, assuma obrigações de natureza pecuniária.  (Redação dada pela Emenda Constitucional nº 19, de 1998) 
Art. 71. O controle externo, a cargo do Congresso Nacional, será exercido com o auxílio do Tribunal de Contas da União, ao qual compete:
I - apreciar as contas prestadas anualmente pelo Presidente da República, mediante parecer prévio que deverá ser elaborado em sessenta dias a contar de seu recebimento;
II - julgar as contas dos administradores e demais responsáveis por dinheiros, bens e valores públicos da administração direta e indireta, incluídas as fundações e sociedades instituídas e mantidas pelo Poder Público federal, e as contas daqueles que derem causa a perda, extravio ou outra irregularidade de que resulte prejuízo ao erário público;
III - apreciar, para fins de registro, a legalidade dos atos de admissão de pessoal, a qualquer título, na administração direta e indireta, incluídas as fundações instituídas e mantidas pelo Poder Público, excetuadas as nomeações para cargo de provimento em comissão, bem como a das concessões de aposentadorias, reformas e pensões, ressalvadas as melhorias posteriores que não alterem o fundamento legal do ato concessório;
IV - realizar, por iniciativa própria, da Câmara dos Deputados, do Senado Federal, de Comissão técnica ou de inquérito, inspeções e auditorias de natureza contábil, financeira, orçamentária, operacional e patrimonial, nas unidades administrativas dos Poderes Legislativo, Executivo e Judiciário, e demais entidades referidas no inciso II;
V - fiscalizar as contas nacionais das empresas supranacionais de cujo capital social a União participe, de forma direta ou indireta, nos termos do tratado constitutivo;
VI - fiscalizar a aplicação de quaisquer recursos repassados pela União mediante convênio, acordo, ajuste ou outros instrumentos congêneres, a Estado, ao Distrito Federal ou a Município;
VII - prestar as informações solicitadas pelo Congresso Nacional, por qualquer de suas Casas, ou por qualquer das respectivas Comissões, sobre a fiscalização contábil, financeira, orçamentária, operacional e patrimonial e sobre resultados de auditorias e inspeções realizadas;
VIII - aplicar aos responsáveis, em caso de ilegalidade de despesa ou irregularidade de contas, as sanções previstas em lei, que estabelecerá, entre outras cominações, multa proporcional ao dano causado ao erário;
IX - assinar prazo para que o órgão ou entidade adote as providências necessárias ao exato cumprimento da lei, se verificada ilegalidade;
X - sustar, se não atendido, a execução do ato impugnado, comunicando a decisão à Câmara dos Deputados e ao Senado Federal;
XI - representar ao Poder competente sobre irregularidades ou abusos apurados.
§ 1º No caso de contrato, o ato de sustação será adotado diretamente pelo Congresso Nacional, que solicitará, de imediato, ao Poder Executivo as medidas cabíveis.
§ 2º Se o Congresso Nacional ou o Poder Executivo, no prazo de noventa dias, não efetivar as medidas previstas no parágrafo anterior, o Tribunal decidirá a respeito.
§ 3º As decisões do Tribunal de que resulte imputação de débito ou multa terão eficácia de título executivo.
§ 4º O Tribunal encaminhará ao Congresso Nacional, trimestral e anualmente, relatório de suas atividades.
22.	Note-se que o Tribunal aprecia, com base no art. 71, inciso I, as contas do Governo, isto é, do chefe maior do Executivo Federal, que é o Presidente da República, elaborando um parecer prévio - de caráter opinativo e propositivo - que é submetido, posteriormente, ao Congresso Nacional, a quem cabe, também com espeque no texto constitucional, em seu art. 48, inciso IX, julgar as contas respectivas. 
23. 	Os gestores de recursos da União, por seu turno, também se submetem à jurisdição do Tribunal, mas com fulcro no art. 71, inciso VIII, do mesmo texto constitucional. Nesta categoria, incluem-se os ordenadores de despesas, os quais, nos municípios de menor porte, como é o caso da localidade em que se deu o ilícito, costumam ser os próprios prefeitos. 
24.	Por força do princípio da simetria, os Estados e Municípios organizam sua estrutura político-administrativa nos moldes do que preconiza a Constituição Federal para a sua própria, com as adaptações que se fazem necessárias ou convenientes. 
25.	Assim, as contas de governo dos chefes do Executivo dos municípios são julgadas pelas Câmaras Municipais, subsidiadas por um parecer prévio, elaborado pelo Tribunal de Contas do Estado respectivo, ou, onde houver, do Tribunal de Contas dos Municípios ou Tribunal de Contas do Município. 
26.	No Estado do Ceará, existiu um Tribunal de Contas dos Municípios, extinto em 2017, por emenda à Constituição Estadual, tendo suas funções absorvidas pela Corte Estadual. 
27.	No caso do defendente, e isso parece ter causado engano à defesa, a aprovação das contas do exercício de 2009 por parte da Câmara Municipal de Umirim se deu após a apreciação de parecer prévio por parte do Tribunal de Contas dos Municípios, ou, se recente (não foi especificado o ano em que isso teria ocorrido) , pelo Tribunal de Contas do Estado do Ceará. 
28.	De qualquer maneira, é totalmente incontroverso que as contas julgadas referem-se exclusivamente a recursos municipais, havendo incompetência absoluta do Legislativo Municipal para o julgamento de gestão de verbas federais. 
29.	Descabida, portanto, a primeira preliminar invocada. 
30.	Enveredando pela arguição de prescrição punitiva, temos que, conforme o Acórdão 1441/2016-TCU-Plenário, que uniformizou a jurisprudência acerca dessa questão, a prescrição subordina-se ao prazo decenal geral indicado no art. 205 do Código Civil, contado da data de ocorrência da irregularidade sancionada, nos termos do art. 189 daquele diploma, sendo este prazo interrompido pelo ato que ordenar a citação, a audiência ou a oitiva do responsável.
31.	No caso específico, é preciso estabelecer o termo inicial desse interregno, uma vez que as irregularidades sancionadas verificaram-se no decorrer de um intervalo temporal, sendo inexequível situá-las precisamente na linha do tempo. O recebimento dos recursos, na regulação específica do programa, outrossim, se verifica de forma escalonada. O critério que se adota comumente, em casos da espécie, é considerar como termo inicial do prazo prescricional a data limite para a apresentação da prestação de contas, sendo, no caso do PNATE no exercício considerado, 28/2/2010, conforme o art. 18, § 1º, da Resolução CD/FNDE 14, de 8/4/2009 (Acórdão 5130/2017-TCU-Segunda Câmara - Rel. Min. Bruno Dantas) . Essa opção apresenta como fundamento o princípio da actio nata, pois, segundo seus defensores, representaria o termo inicial aquele momento em que o Estado teria condições de agir na defesa de seus interesses, quando se mostrasse necessário.  
32.	Tal critério é passível de críticas, na medida em que a prestação de contas possui um caráter declaratório, e não constitutivo, das referências fáticas que se relacionam com as possíveis irregularidades que se habilitam a ser objeto de sanção. Desconsidera, sobretudo, o poder-dever estatal de acompanhar pari passu, a execução da ação governamental, com potencial ablativo das desconformidades. Opera logicamente em desfavor do agente punível. 
33.	A data do primeiro repasse seria a opção mais favorável ao gestor. 
34.	No caso concreto, a discussão tem inquestionável efeito prático. O evento interruptivo, sem embargo, situa-se no despacho do eminente Relator, na data de 24/6/2019 (peça 11) , o que fulminaria a punibilidade, caso adotado o critério do primeiro repasse. 
35.	Filiamo-nos, por ora, ao entendimento prevalecente na jurisprudência do Tribunal de Contas da União, a despeito de divergência pessoal, no sentido de considerar a data estabelecida para a apresentação da prestação de contas como termo inicial do prazo prescricional, donde se infere que o prazo fora interrompido na data de 24/6/2019 e se encontra em plena fluência.  
36.	Ainda que admitido entendimento contrário, deve ser ressaltado que a prescrição não afeta o julgamento das contas e o débito, já que a pretensão de ressarcimento ao erário é considerada imprescritível, ressalvadas hipóteses derivadas de ilícito civil, onde se infringe normas de direito privado (Súmula 282 do TCU; Recurso Extraordinário 669.069/MG) , em condição resolutiva de inflexão da intelecção do Supremo Tribunal Federal sobre a matéria. 
37.	A defesa procura ainda sustentar - de forma bem sucinta e indireta - a tese de que a subcontratação integral do objeto seria lícita, pois os serviços de transporte escolar não seriam de caráter singular. Para tanto, limita-se a citar uma breve explanação doutrinária, sem especificar suficientemente a fonte, mencionando somente o suposto autor, o Professor Toshio Mukai e sem estabelecer correspondência relacional com os elementos fáticos do ilícito apontado.  
38.	Na mesma linha, cumpre mencionar as considerações do Ministro André de Carvalho, na proposta de deliberação que conduziu ao Acórdão 10268/2018-TCU-Segunda Câmara, em que o eminente Relator expõe sua discordância quanto ao entendimento da Unidade Técnica, secundada pelo MP/TCU, no sentido de que não haveria débito na execução do PNATE em circunstâncias similares às que se verificar no caso concreto, in verbis:
Em linhas gerais, a unidade técnica anotou as falhas consignadas no Relatório de Fiscalização da CGU nº 36024 (Peça nº 7) , destacando as seguintes irregularidades: 
a) realização dos processos licitatórios na modalidade pregão presencial, sem o registro sobre a utilização dos recursos do Pnate; 
b) utilização de veículos inadequados para o transporte de alunos; 
c) ausência de controles relativos ao cumprimento dos itinerários dos veículos contratados com os recursos do Pnate; 
d) pagamentos realizados a preço fixo, sem levar em conta o tipo de veículo utilizado, a quilometragem percorrida e o valor por quilômetro; 
e) cláusula de vedação à participação de consórcios de empresas, no edital do Pregão Presencial 1/2012, sem a devida motivação para essa restrição, em afronta ao art. 33 da Lei nº 8.666, de 21 de junho de 1993; e 
f) pagamento de R$ 4.797,76 a prestador de serviço sem o contrato precedido de processo licitatório, em contrariedade à Lei nº 8.666, de 1993.
 (...) 
Peço licença para, no presente momento, discordar da Secex-TCE e do Parquet especial, já que alguns documentos citados como ausentes nesta TCE mostram-se indispensáveis para a efetiva comprovação da regular consecução dos aludidos objetivos do Pnate, a exemplo da ausência dos controles de itinerários, de regularidade documental por parte dos prestadores de serviço (motoristas) e, ainda, da utilização dos veículos em condições de segurança inapropriadas. 
6. Bem se vê que o eventual pagamento a partir de serviços realizados fora das especificações contratuais ou em dissonância com os normativos de trânsito e transporte seriam irregulares, podendo dar ensejo, sim, à subsistência do aludido dano ao erário.  Não por acaso, o Código de Trânsito Brasileiro reserva capítulo específico para a condução de escolares e, nele (Capítulo XIII) , disciplina não apenas os requisitos técnicos com as condições do veículo e do condutor, mas também os equipamentos obrigatórios de segurança, colocando a segurança do transporte como condição básica para que o serviço seja considerado adequado em sintonia com a Lei nº 8.987, de 1995. 
8. Entendo, portanto, que, em vez do imediato arquivamento do presente feito, o TCU deve determinar a citação do ex-gestor responsável para que apresente as suas alegações de defesa e/ou recolha o valor do débito correspondente à totalidade dos recursos repassados ao aludido município, já que não restou comprovada a regularidade e a adequação dos dispêndios realizados com os recursos do Pnate em 2012.
39.	A subcontratação integral do objeto, onde resta evidenciada a mera interposição de um intermediário entre a administração pública contratante e a empresa efetivamente executora, qual seja, a subcontratada, é entendida como enriquecimento sem causa, representando débito, correspondente à diferença entre o valor pago à contratada e aquele recebido pela subcontratada. Outrossim, chega a ser hipótese para rescisão do contrato, sendo expressamente vedada pelo estatuto licitatório (art. 78, inciso VI, da lei 8.666/93) .
40.	Nessa estrita linha posiciona-se a jurisprudência do Tribunal (Acórdão 1464/2014-TCU-Plenário - Rel. Min. André de Carvalho; Acórdão 2089/2014 - Rel. Min. André de Carvalho; Acórdão 954/2012-TCU-Plenário - Rel. Min. Ana Arraes; Acórdão 983/2012-TCU-Plenário -  Rel. Min. Augusto Sherman) . 
41.	Relembre-se que, no caso em tela, o débito correspondeu à totalidade dos recursos repassados não em função da subcontratação (pela qual somente caberia pela diferença a que se fez alusão) , mas pela precariedade extrema dos serviços prestados, sem a mínima aderência aos objetivos do programa. 
42.	Merecem, nesta perspectiva, rejeição integral as alegações de defesa e razões de justificativa apresentadas pelo responsável. 
CONCLUSÃO
43.	Considerando: 
43.1	A gravidade das ocorrências narradas pela fiscalização da CGU, documentando a péssima prestação dos serviços de transporte escolar no município no exercício de 2009; 
43.2	A infração substancial das normas executivas do programa, com largo potencial lesivo à integridade física do público-alvo beneficiário, credor de proteção especial nas bases da Constituição da República, justificando a imputação de débito na totalidade dos recursos repassados; 
43.3	As irregularidades executórias adjetivas, como fraudes em processos licitatórios, subcontratação ilegal e integral dos serviços, bem como a existência de práticas semelhantes às descritas em outros municípios cearenses no período, com modus operandi rigorosamente semelhante, envolvendo a empresa contratante, cuja inidoneidade já fora declarada para participação, no prazo de três anos, em licitações que envolvam recursos públicos federais, por meio do Acórdão 2100/2018-TCU-Plenário (Relator Ministro Augusto Sherman) , a denotar a conivência do gestor com tais ilícitos, aumentando a reprovabilidade de seus atos e omissões; 
43.4	A inexistência de prescrição punitiva no caso específico;
43.5	A insuficiência argumentativa na defesa apresentada para infirmar as conclusões instrutivas e afastar as irregularidades apontadas;
44.	Cumpre rejeitar integralmente as alegações de defesa e as razões de justificativa apresentadas, impondo-se o julgamento pela irregularidade das contas e as cominações adjetas aplicáveis. 
PROPOSTA DE ENCAMINHAMENTO 
45.	Diante do exposto, submeto os autos à consideração superior, propondo ao Tribunal as seguintes medidas:
45.1	com fundamento nos arts. 1º, inciso I, 16, inciso III, alíneas "b" e "c", da Lei 8.443/1992 c/c os arts. 19 e 23, inciso III, da mesma Lei, 209, incisos II e III, 210 e 214, inciso III, do Regimento Interno, que sejam julgadas irregulares as contas do Sr. José Afrânio Pinho Pinheiro (CPF XXX.326.793-XX) , ex-Prefeito de Umirim (CE) , condenando-o ao pagamento das quantias a seguir especificadas, com a fixação do prazo de quinze dias, a contar da notificação, para comprovar, perante o Tribunal (art. 214, inciso III, alínea "a", do Regimento Interno) , o recolhimento das dívidas aos cofres do Fundo Nacional de Desenvolvimento da Educação, atualizadas monetariamente e acrescidas dos juros de mora, calculados a partir das datas discriminadas, até a data do recolhimento, na forma prevista na legislação em vigor, abatendo-se, na oportunidade, o valor já ressarcido: 
Valor histórico do débito, bem como as respectivas datas de ocorrência: 
Data	Valor (R$) 
23/4/2009	9.751,34
5/5/2009	9.686,74
11/5/2009	64,50
8/6/2009	9.751,24
2/7/2009	9.751,24
4/8/2009	9.751,24
2/9/2009	6.547,42
4/9/2009	3.203,82
2/10/2009	9.751,24
4/11/2009	9.751,24
2/12/2009	9.751,30
Total	87.761,32
Valor atualizado em 22/9/2019: R$ 154.565,33 
45.2	aplicar ao Sr. José Afrânio Pinho Pinheiro (CPF XXX.326.793-XX) , a multa prevista no art. 57 da Lei 8.443/1992 c/c o art. 267 do Regimento Interno, com a fixação do prazo de quinze dias, a contar da notificação, para comprovar, perante o Tribunal (art. 214, inciso III, alínea "a", do Regimento Interno) , o recolhimento da dívida ao cofres do Tesouro Nacional, atualizada monetariamente desde a data do acórdão até a do efetivo recolhimento, se for paga após o vencimento, na forma da legislação em vigor;
45.3	autorizar, desde logo, nos termos do art. 28, inciso II, da Lei 8.443/1992, a cobrança judicial das dívidas do responsável, caso não atendidas as notificações; 
45.4	encaminhar cópia da deliberação ao Procurador-Chefe da Procuradoria da República no Estado do Ceará, nos termos do § 3º do art. 16 da Lei 8.443/1992 c/c o § 7º do art. 209 do Regimento Interno do TCU, para adoção das medidas cabíveis, comunicando-lhe ainda que o relatório e o voto que a fundamentarem podem ser acessados por meio do endereço eletrônico www.tcu.gov.br/acordaos e que, caso haja interesse, o Tribunal pode lhe enviar cópia desses documentos sem qualquer custo;
45.5	encaminhar cópia da deliberação que vier a ser proferida nestes autos ao Fundo Nacional de Desenvolvimento da Educação e ao Assessor Especial de Controle Interno do Ministério da Educação, bem como ao responsável."
2.	O representante do Ministério Público junto ao TCU (MPTCU) , Subprocurador-Geral Lucas Rocha Furtado acolhe a proposta encaminhada pela Unidade Técnica (peça 61) .
É o Relatório.

Ideraldo Luiz Beline Silva (OAB-CE 6.396)

Subprocurador-Geral Lucas Rocha Furtado.

TOMADA DE CONTAS ESPECIAL. CITAÇÃO. REJEIÇÃO DAS ALEGAÇÕES DE DEFESA. CONTAS IRREGULARES. CONDENAÇÃO EM DÉBITO. MULTA. ENCAMINHAMENTO DE CÓPIA DO ACÓRDÃO AO MINISTÉRIO PÚBLICO DA UNIÃO.

TOMADA DE CONTAS ESPECIAL (TCE)

Secretaria de Controle Externo de Tomada de Contas Especial (SecexTCE).

Trata-se de Tomada de Contas Especial instaurada em desfavor do Sr. José Afrânio Pinho Pinheiro, ex-Prefeito de Umirim (CE) , por conta da rejeição de prestação de contas dos recursos repassados à conta do Programa Nacional de Apoio ao Transporte do Escolar - PNATE, no exercício de 2009.
2.	Por meio de despacho de minha lavra (peça 11) , procedeu-se à citação e audiência alvitradas pela Unidade Técnica (peças 8, 10 e 13) , de forma a oportunizar ao responsável a apresentação de alegações de defesa e razões de justificativa a respeito das seguintes impropriedades: 
ALEGAÇÕES DE DEFESA quanto à irregularidade detalhada a seguir:
Irregularidade: realização de pagamentos por prestação de serviços de transporte escolar em veículos que não atendiam as exigências da legislação de trânsito, e/ou conduzidos por agentes inabilitados;
Conduta: autorizar a realização de pagamentos por prestação de serviços de transporte escolar em veículos que não atendiam as exigências da legislação de trânsito, e/ou conduzidos por agentes inabilitados;
Evidência: Itens 1.1.23 e 1.1.25 do Relatório de Fiscalização da CGU n.º 01616 (peça 6, p. 87; 89-93) ;
Dispositivos violados: Art. 15, inciso II, alínea "b", da Resolução CD/FNDE 14, de 8/4/2009;
e/ou RECOLHER o débito referente à irregularidade de que trata o item 1.i.a, conforme detalhado no Anexo I deste ofício, aos cofres da (s) entidade (s) credora (s) , o (s) valor (es) histórico (s) atualizado (s) monetariamente desde a (s) respectiva (s) data (s) de ocorrência até o efetivo recolhimento, abatendo-se, na oportunidade, a (s) quantia (s) eventualmente ressarcida (s) , na forma da legislação em vigor. O valor total da (s) dívida (s) atualizada (s) monetariamente até 2/7/2019 corresponde a R$ 154.094,52.
Além disso, fica Vossa Senhoria ciente da presente AUDIÊNCIA, com fundamento nos arts. 10, § 1º, e 12, incisos I e III, da Lei 8.443/1992, c/c o art. 202, incisos I e III, do RI/TCU, para, no mesmo prazo de quinze dias, a contar do recebimento da presente comunicação, apresentar: 
RAZÕES DE JUSTIFICATIVA quanto à irregularidade detalhada a seguir:
Irregularidade 1: celebração de contrato com a empresa Transmaster Locações de Veículos e Serviços de Limpeza Ltda. (CNPJ 07.702.124/0001-68) , derivado de licitação inidônea, diante de indícios de emprego de expedientes fraudulentos e desídia na condução do certame, tais como: relação de proporcionalidade entre os preços das propostas dos licitantes; a disparidade de tratamento entre licitantes na aplicação dos critérios de habilitação; utilização, por todos os licitantes, de instrumentos de certificação digital de um mesmo cartório, localizado em outra unidade federativa, distinta da sede de todas as empresas, falta de depósito das garantias previstas em edital; e o compartilhamento de endereço das duas licitantes vencedoras; 
Conduta: celebrar contrato com a empresa Transmaster Locações de Veículos e Serviços de Limpeza Ltda. (CNPJ 07.702.124/0001-68) , derivado de licitação inidônea;
Evidência: Item 1.1.9 do Relatório de Fiscalização da CGU n.º 01616 (peça 6, p. 77-81) ;
Dispositivos violados: Art. 3º, caput, da lei 8.666/93;
Irregularidade 2: Subcontratação integral dos serviços que constituíram o objeto do contrato celebrado com a empresa Transmaster Locações de Veículos e Serviços de Limpeza Ltda. (CNPJ 07.702.124/0001-68) , caracterizando sobrepreço;
Conduta: permitir a subcontratação integral do objeto do contrato celebrado com a empresa Transmaster Locações de Veículos e Serviços de Limpeza Ltda. (CNPJ 07.702.124/0001-68) ;
Evidência: Item 1.1.9 do Relatório de Fiscalização da CGU n.º 01616 (peça 6, p. 82-87) ;
Dispositivos legais e infralegais violados: art. 78, inciso VI, da lei 8.666/93;
2.	O responsável, por meio de representante (peça 17) , apresentou alegações de defesa e razões de justificativa (peça 16) que podem ser resumidas nos seguintes pontos:	
	a) os fatos aventados na presente tomada de contas especial não podem ser reexaminados, em razão da ocorrência de coisa julgada, decorrente da aprovação de suas contas pela Câmara Municipal, relativas ao exercício de 2009, com parecer prévio do Tribunal de Contas local; 
	b) houve prescrição à vista do decurso de mais de dez anos em relação às datas das ocorrências;
	c) inexistem provas de irregularidades nas licitações; 
	d) a subcontratação integral do objeto é legal e pode ser feita a qualquer tempo. 
3.	No tocante a tais argumentos, concordo com as conclusões da Unidade Técnica transcritas no Relatório precedente, no sentido de rejeitar as alegações de defesa, primeiramente em razão de não haver dúvidas a respeito da jurisdição deste Tribunal por conta dos recursos federais envolvidos Programa Nacional de Apoio ao Transporte do Escolar - PNATE, o que afasta de pronto o argumento de desrespeito ao princípio da  coisa julgada em razão da aprovação das contas municipais referentes ao exercício de 2009, com base em parecer prévio favorável.
4.	Não merece acolhida também a arguição de prescrição da pretensão punitiva, à vista do entendimento fixado pelo Acórdão 1441/2016-TCU-Plenário e jurisprudência posterior (Acórdão 5130/2017-TCU-Segunda Câmara - Rel. Min. Bruno Dantas) , no sentido de que a prescrição ocorre em 10 (dez) anos contados a partir da data limite para a prestação de contas dos recursos repassados (princípio da actio nata) , prazo esse interrompido pelo ato que ordenar a citação, a audiência ou a oitiva do responsável. Logo, considerando que a prestação de contas ocorreu em 02/03/2010 (peça 6, p. 19) e a citação data de 24/07/2019 (peça 14) , a arguição não pode ter acolhida.
5.	O mesmo pode ser dito a respeito da defesa da legalidade da subcontratação. Além de ser motivadora da rescisão do contrato administrativo, por representar uma burla ao procedimento licitatório (art. 78, inciso VI, da Lei nº 8.666/93) , a subcontratação, no caso em exame, constitui por si só um indício claro de sobrepreço e de enriquecimento sem causa, haja vista a diferença entre o montante repassado à municipalidade e o total dos pagamentos feitos às subcontratadas. Isso sem contar com a precariedade dos serviços prestados pelas subcontratadas, em termos de segurança e qualidade.
6.	Em face do exposto, perfilho a proposta encaminhada pela SECEX/TCE, com o acolhimento do representante do MPTCU, e Voto por que o Tribunal adote a deliberação que ora submeto à consideração deste Colegiado.
TCU, Sala das Sessões Ministro Luciano Brandão Alves de Souza, em 12 de novembro de 2019.
RAIMUNDO CARREIRO 
Relator